【裁判字號】    89,易,2062
【裁判日期】    890808
【裁判案由】    竊盜等
【裁判全文】
臺灣板橋地方法院刑事判決                        八十九年度易字第二六二號
    公  訴  人  臺灣板橋地方法院檢察署檢察官
    被      告  甲○○
    選任辯護人  曹馨方
                黃斐旻
右列被告因竊盜等案件，經檢察官提起公訴（八十九年度偵字第六二九一號），本院
判決如左：
    主  文
甲○○無罪。
    理  由
一、公訴意旨略以：甲○○意圖為自己不法之所有，基於概括之犯意，先於民國八十
    九年（按應係八十八年之誤）十二月八日十九時許，利用擔任華順書報股份有限
    公司（下稱華順書報公司）業務員，負責處理位於台北縣中和市○○路一七九號
    「多又多便利商店」書籍、光碟等物品之進、退貨事宜，明知其所屬公司交付之
    收貨單上之物品品名僅記載ＶＣＤ一項，並不包括寫真集六本，卻將多又多便利
    商店真正退貨之物品及上開寫真集一同置於櫃檯上，並向該店店員索取塑膠袋裝
    入寫真集，趁店員忙碌未能仔細清點核對退貨品名、數量而將之夾帶離開，得逞
    後據為己有；嗣於同年月二十九日十五時許，復基於上揭犯意，明知其公司之收
    貨單上同樣無寫真集之記載，仍循前法，先將真正須辦理退貨之書籍置於櫃檯，
    再利用該店店員轉身取物之際，將收貨單上未記載之「紅唇」寫真集三本插入該
    書堆中，企圖離開時，經乙○○自監視器發覺有異，以電話要求店員郭佩儀（按
    應係郭姵儀之誤）將之留下，甲○○聞後立即取出其業務上掌管之公司收貨單，
    明知上述三本寫真集並非此次退還書籍，仍將收貨單上品名為「人車誌」者塗改
    為「紅唇」，並加記數量三本，足生損害於華順書報公司管理書籍之正確性及多
    又多公司溢付書款之危險性，嗣經報警查獲。因認被告甲○○涉有刑法第三百二
    十條第一項之竊盜既遂罪、同法第三百二十條第三項、第一項之竊盜未遂罪及同
    法第二百十五條之偽造文書罪嫌云云。
二、按犯罪事實應依證據認定之，無證據不得推定其犯罪事實。又不能證明被告犯罪
    者，應諭知無罪之判決，刑事訴訟法第一百五十四條、第三百零一條第一項前段
    分別定有明文。而認定不利於被告之事實，須依積極證據，苟積極證據不足為不
    利於被告事實之認定時，即應為有利於被告之認定，更不必有何有利之證據。又
    告訴人之指訴係以使被告受刑事訴追為目的，是其陳述是否與事實相符，仍應調
    查其他證據以資審認，最高法院著有判例可循（最高法院三十年上字第八一六號
    、五十二年台上字第一三００號判例參照）。
三、訊據被告甲○○堅詞否認有竊盜及偽造文書之犯行，並辯稱：（一）八十八年十
    二月八日十九時許，被告依例前往多又多便利商店辦理進退貨事宜，由於被告自
    公司出發前，已由公司白板上之記載（除新書上架、過期書籍回收外，另需回收
    或進貨之書籍產品，係依白板上所載或主管之口頭交代為主），得知系爭「寫真
    集」廠商已開始辦理退書事宜，而需開始回收各商店架上之書籍。是以被告即主
    動辦理回收、退書事宜，當日恐係退書單上未事先記載該「寫真集」，因此被告
    回收書籍後才漏未將回收之數量記載上去，當交由多又多便利商店店員謝凱琁清
    點時，該店員亦漏未清點，致發生實際退書而退書單上漏未記載之情形。當日被
    告完成工作後，即依公司規定及平常之作業流程，將回收之書籍、ＶＣＤ、寫真
    集等，連同各該商店裝書之塑膠袋（含紅色退貨單）交回公司倉庫，是該寫真集
    被告並未佔為己有，被告無竊盜之主觀意圖，更無據為己有之犯罪故意。（二）
    同年月二十九日十五時許，被告照例前往多又多便利商店辦理進、退貨事宜，由
    於該「紅唇」乙書為期刊類（一個月出刊一次），且被告已於一星期前補進新書
    上架，當日被告巡視架上書籍時，發現該到期之「紅唇」期刊，便主動取下放在
    櫃檯上以便一起辦理退貨，由於店員郭姵儀要求被告等候老板乙○○，被告於等
    待之際便將回收書籍清查一次，發現「紅唇」期刊並未列載退貨單之品目（因產
    品品目經常變動，無法一一羅列，需由業務員依實際情形自行填載或刪除），便
    立即加以註記，更正記載於清單上，並無任何不妥或可供質疑之處等語。本院查
    ：
(一)華順書報公司業務員送貨、退貨之流程，乃業務員就每家客戶於每週三次送貨，
    並收前一期之退貨，事先由華順書報公司業務主任通知電腦室製作退書單，上面
    記載退貨之書名、單價，交給業務員轉交客戶，客戶依照退書單清點退貨書刊，
    記載於退書單上，業務員亦應主動檢視書架上是否尚有應退而未退之書刊，並加
    註記載於退書單上（因期刊類書籍，在到期時未辦理退貨，到期後上游廠商就不
    准再退貨）。書刊分叢書類（即非期刊）、雜誌類（即期刊，每週或每月出版之
    書刊）二種，期刊類一過期就辦理退貨，叢書類如一、二個月未賣出或上游廠商
    通知回收就辦理退貨。叢書類進貨、退貨均寫同一份叢書單，一式三份，黃色交
    客戶存底，紅色放入裝退貨書刊之塑膠袋內交回公司倉管人員，綠色交回華順書
    報公司；雜誌類進貨填寫進貨單，退貨填寫退書單，均一式三份，黃色交客戶存
    底，白色、紅色交回華順書報公司。退貨之書刊回公司交給倉管部，叢書類倉管
    人員逐家核對退書清單及書刊，核對無誤後將退書單（叢書單）交公司會計收，
    雜誌類只清點每個業務員當天各種退貨書刊總數。以上事實業據被告供明在卷，
    並經證人即華順書報公司業務主任丙○○本院審理中結證在卷。
(二)被告於八十八年十二月八日，在多又多便利商店辦理進、退貨經過，經本院反覆
    多次勘驗錄影帶結果：首先被告抱一疊書刊到櫃檯上放（被告稱乃當天之進貨）
    ，並交付進貨予穿著紅色上衣之店員簽收，被告旋即轉身至書架清點退貨書刊到
    櫃檯上放，其中一部分放被告左手邊櫃檯上（被告稱此部分為ＶＣＤ），一部分
    書刊放被告右手邊櫃檯上，被告填寫退貨書單交店員簽收，店員未清點書刊，店
    員簽收後拿出一紙塑膠袋給被告，被告即將左手邊之退貨書刊、ＶＣＤ部分裝袋
    ，店員又至櫃檯內地上抱起一疊退貨書刊交被告，此時該商店內室走出另一位穿
    著淺藍長袖上衣男子（被告稱此為老板），清點進貨書刊，之後又入內拿出一疊
    進貨單與被告交涉，數分鐘後被告辦理完進退貨事宜，即至櫃檯上抱走退貨書刊
    。被告於八十八年十二月二十九日，在多又多便利商店辦理進、退貨經過，經本
    院反覆多次勘驗錄影帶結果：被告先抱一疊書刊在櫃檯上（被告稱此為進貨），
    並交進貨單給女店員簽收，被告旋又轉身至書架取出數本退貨書刊，被告填寫退
    書單交店員，店員清點後又自櫃檯內地上抱起一疊退貨書刊到櫃檯上交被告，被
    告又到櫃檯旁架子上取下退貨之ＶＣＤ數盒，被告再填寫退書單，後來被告又拿
    取數本書刊回去書架放，又另取回數本書刊來辦退貨，此時老板自內室出來，核
    對退書單及退貨書刊，並在退書單上簽名，被告取走退貨書刊。觀之被告行為，
    其於八十八年十二月八日辦理退貨時，將退貨書刊分成左右兩邊放，乃係因華順
    書報公司內部規定對於叢書類（即非期刊）及雜誌類（即期刊），其退貨書刊之
    清點程序不同，亦即業務員繳回退貨書刊予公司倉管部時，就叢書類之退貨，倉
    管人員需就客戶之退貨逐家核對退書清單及書刊，核對無誤後將退書單（叢書單
    ）交公司會計收，因此業務員於辦理退貨時，需將各家客戶就叢書類之退貨以塑
    膠袋另裝，就雜誌類之退貨，倉管人員則只清點每個業務員當天各種退貨書刊總
    數，因此無需以塑膠袋另裝。而被告該兩次辦理退貨時，從錄影帶內容觀之，其
    行為實屬正常，並無發現被告有偷偷將書刊插入退貨書堆或故意夾帶之行為。以
    上事實有本院會同被告、辯護人於八十九年七月五日下午二時三十分勘驗錄影帶
    之勘驗筆錄及錄影帶一捲在卷足憑
(三)證人即華順書報公司倉管人員丁○○本院審理中結證稱：八十八年十二月八日被
    告甲○○辦理退貨時，有多出多又多便利商店之六本寫真集，多出之書籍其有向
    業務部主任丙○○報告。另證人即華順書報公司業務部主任丙○○亦證述綦詳稱
    ：「多又多便利商店老板有打電話給我說，我們業務員退貨時有漏記的情形，貨
    款一直增加，我向倉庫查明，在八十八年十二月八日甲○○的退貨書刊，確實多
    又多便利商店多出六本寫真集，其中二本為陳水扁寫真（陳水扁日常生活照）、
    二本日本女星寫真、二本唐莉貞寫真，我向多又多便利商店表示，因為業務員每
    天辦理進退貨的事，業務量很大，難免有一些差錯，要跟他補登帳，但他們不接
    受」、「（甲○○以前是否也有退貨錯誤之情形）有，有時候是客戶打電話來問
    ，有時候是我們主動發現通知客戶，其他的業務員也都會有退貨錯誤的情形發生
    」、「（有無客戶反應退貨錯誤，但書沒有交回倉庫之情形）截至目前沒有這樣
    的情形」、「（甲○○）在公司表現相當不錯，公司有意栽培他為業務組長」、
    「依照業務性質，業務員每天要跑五十個點，業務量相當大，發生錯誤是難免的
    事，一般情形，客戶打電話來或我們主動打電話給客戶更正就可以了，我也看過
    錄影帶，甲○○在辦理退貨時很正常，我不認為是故意偷竊」、「（紅唇為何退
    貨？是否已經到期？）紅唇是屬於月刊，每個月出版，它是屬於期刊類，當時是
    已經到期的書，應該辦退貨」、「（業務員發現另外要退的書，為退書單上所未
    記載的，是否可以自行填加上去）可以」。綜上證人所述，系爭六本寫真集，被
    告業已繳回華順書報公司，並未據為己有；而系爭三本「紅唇」雜誌，係屬到期
    之刊物，應辦理退貨，被告檢視書架後發現而主動辦理退貨（因期刊類之書籍，
    在到期時未辦理退貨，事後上游廠商就不准再退貨，將造成公司損失，業如前述
    ），事後發現退書單上未記載而補登，乃係其業務上之行為。
四、按行為非出於故意或過失者，不罰。過失行為之處罰，以有特別規定者為限。刑
    法第十二條定有明文。又刑法第三百二十條之竊盜罪，須行為人有意圖為自己或
    第三人不法所有之犯罪故意，而竊取他人所有物為其成立要件，縱行為人因一時
    疏失將他人之物品據為己有，仍因欠缺犯罪故意之意思要件，要難認為構成刑法
    上之竊盜罪。（最高法院二十三年上字第一八九二號判例參照）。依前所述，被
    告於八十八年十二月八日，將應回收之系爭六本寫真集回收後，既已繳回公司，
    並未據為己有，堪認係被告作業疏忽所致，被告主觀上應無竊取之故意，亦無不
    法所有之意圖；至於八十八年十二月二十九日，被告發現應退貨而未退貨之三本
    紅唇雜誌，主動辦理退貨，從錄影帶內容觀之，並未發現被告有趁店員不注意之
    際，偷偷插入退貨書堆或故意夾帶之行為，亦難認被告有竊盜之故意，事後被告
    發現退書單上未登載而補登於退書單上，乃其業務上得為、應為之行為，此經證
    人丙○○結證在卷，亦與刑法偽造文書之犯罪構成要件有間。此外本院復查無其
    他任何積極證據足證被告涉有公訴人所指之犯行，不能證明被告犯罪，揆諸首揭
    說明，爰為被告無罪之諭知。
據上論斷，應依刑事訴訟法第三百零一條第一項，判決如主文。
本案經檢察官林建中到庭執行職務
中    華    民    國      八十九      年      八      月      八      日
                                      臺灣板橋地方法院刑事第一庭
                                          法  官  毛崑山
右正本證明與原本無異。
如不服本判決，應於判決送達後十日內，向本院提出上訴狀。
                                          書記官  章宏萱
中    華    民    國      八十九      年      八      月      九      日


司法院資訊處製作；財團法人民間司法改革基金會備份。
